臺灣高等法院刑事判決                 99年度上訴字第809號
上  訴  人  臺灣臺北地方法院檢察署檢察官
上  訴  人
即  被  告  宋慧玲
選任辯護人  林永頌律師
            邱瑛琦律師
上  訴  人
即  被  告  謝佳吟
選任辯護人  李平義律師
上列上訴人等因被告等違反醫師法案件，不服臺灣臺北地方法院
97年度醫訴字第5 號，中華民國98年12月22日第一審判決（起訴
案號：臺灣臺北地方法院檢察署97年度偵字第6592、12540號）
      ，提起上訴，本院判決如下：
    主  文
原判決撤銷。
宋慧玲、謝佳吟均無罪。
    理  由
一、公訴意旨略稱：被告宋慧玲係址設臺北市大安區○○○路○
    段160 巷45號1 樓「好家庭牙醫診所」（下稱本件牙醫診所
    ）之負責人，謝佳吟則受僱於本件牙醫診所擔任牙醫助理。
    被告宋慧玲、謝佳吟均明知被告謝佳吟未依法取得醫師資格
    ，不得擅自執行醫療業務，被告宋慧玲竟基於教唆謝佳吟反
    覆執行醫療業務行為之單一犯意，而被告謝佳吟則基於反覆
    執行醫療業務行為之單一犯意，自民國96年1月間某日起至
    同年9月間某日止，由被告謝佳吟依被告宋慧玲之指示，為
    陳怡文、徐佳娟等牙齒矯正病患從事打光齒面、將矯正器之
    托架黏貼於齒面及綁上、調整橡皮筋等醫療業務行為，因認
    被告謝佳吟涉犯醫師法第28條前段之未取得合法醫師資格，
    擅自執行醫療業務罪；被告宋慧玲涉教唆犯醫師法第28條前
    段之未取得合法醫師資格，擅自執行醫療業務罪嫌。
二、按檢察官就被告犯罪事實，應負舉證責任，並指出證明之方
    法；犯罪事實應依證據認定之，無證據不得認定犯罪事實；
    不能證明被告犯罪者，應諭知無罪之判決，刑事訴訟法第16
    1條第1項、第154條第2項、第301條第1項分別定有明文。次
    按事實之認定，應憑證據，如未能發現相當證據，或證據不
    足以證明，自不能以推測或擬制之方法，為裁判之基礎。且
    認定不利於被告之事實，須依積極證據，苟積極證據不足為
    不利於被告事實之認定時，即應為有利於被告之認定，更不
    必有何有利之證據；又刑事訴訟法上所謂認定犯罪事實之積
    極證據，係指適合於被告犯罪事實之認定之積極證據而言，
    雖不以直接證據為限，間接證據亦包括在內，然而無論直接
    或間接證據，其為訴訟上之證明，須於通常一般之人均不致
    有所懷疑，而得確信其為真實之程度者，始得據為有罪之認
    定，倘其證明尚未達到此一程度，而有合理之懷疑存在，無
    從使事實審法院得有罪之確信時，即應由法院諭知被告無罪
    之判決，此有最高法院30年上字第816號、29年上字第31 05
    號、40年臺上字第86號、76年臺上字第4986號判例意旨可資
    參照。
三、本件檢察官認被告謝佳吟犯醫師法第28條前段未取得合法醫
    師資格，擅自執行醫療業務罪，被告宋慧玲犯教唆他人犯醫
    師法第28條前段未取得合法醫師資格，擅自執行醫療業務罪
    嫌，係以證人即告訴人徐佳娟、證人即蘋果日報記者邵儀
    、證人陳怡文於偵、審程序之證述，及邵儀於96年9月11
    日至本件牙醫診所所拍攝ＤＶ光碟影片與翻拍照片，暨行政
    院衛生署衛署醫字第0960052267號函覆意見認為被告謝佳吟
    所執行之業務屬於醫療行為等情，其其主要論證。爰就本件
    判決所引用證據之證據能力說明如下：
（一）本件判決所引用之告訴人徐佳娟、證人邵儀、陳怡文於
      檢察官偵訊時所為證詞，均經其等於陳述前具結，查無顯
      然不可信之情形，揆諸刑事訴訟法第158條之3規定之反面
      解釋及同法159條之1第2項規定，應有證據能力。而原審
      為保障被告宋慧玲、謝佳吟之對質詰問權，復已傳訊徐佳
      娟、邵儀、陳怡文到庭作證進行交互詰問而完足法定之
      證據調查程序，自得作為本件認定被告宋慧玲、謝佳吟犯
      罪事實有無之依據。
（二）關於邵儀於96年9月11日至本件牙醫診所進行錄影所得
      ＤＶ光碟影音內容及翻拍照片資料之證據能力：
  １、邵儀於原審98年7月21日審理時證稱：我當天陪同徐佳
      娟至本件牙醫診所時有用ＤＶ錄影，是從一進診所就開始
      錄影，但因等候時間過久，故在一段時間後，我有進洗手
      間將錄影帶調到最前面重錄，所以最後實際錄製的畫面是
      從徐佳娟說快要輪到進去診療開始錄到至診所出來為止，
      蘋果日報上刊載之畫面是從ＤＶ影像中擷取，之後該捲Ｄ
      Ｖ並未交給徐佳娟，而是存檔到報社，由報社管理，卷內
      之光碟影音內容並無經過變造、偽造或剪輯情形。當天是
      在經過徐佳娟同意後，陪同前往並錄影，錄影目的是就投
      訴人所述檢舉的事情進行蒐證，以確認投訴人陳述真偽。
      當時徐佳娟是透過報社投訴爆料的管道向報社投訴，之後
      由報社分派給我，我再於前往診所的前一天和徐佳娟聯絡
      確認等語（見原審卷一第274至275頁）。足認該光碟影音
      內容係傳達徐佳娟於96年9月11日至本件牙醫診所就診時
      所拍攝之現場情況，透過該影像與聲音所傳達情形即為當
      時拍攝之現場情狀，內容上顯具有一致性，乃透過科學、
      機械之方式對於所拍攝內容所為忠實且正確之影音紀錄，
      錄影影像及錄音內容並不存在人對現實情形之知覺、記憶
      與傳述發生錯誤之問題，故該光碟影音內容及翻拍照片之
      性質非屬供述證據，並無傳聞法則之適用。
  ２、上述邵儀進行錄影所取得之光碟影音內容及翻拍照片等
      證據，其目的在於蒐集被告宋慧玲、謝佳吟是否涉有違反
      醫師法犯行之事證，並非出於不法目的，其拍攝前先取得
      徐佳娟之同意，亦非以壓制或干預被告宋慧玲、謝佳吟之
      意思自由之方式進行錄影（音）蒐證。縱邵儀進行錄影
      （音）前，未先徵得被告宋慧玲、謝佳吟之同意，但揆諸
      通訊保障及監察法第23條第3款規定「監察者為通訊之一
      方或已得通訊之一方事先同意，而非出於不法目的者，不
      罰」之規範意旨，尚難認邵儀係以不法方式取得上述證
      據。且按刑事訴訟第158條之4規定之證據排除法則，其規
      範對象為實施刑事訴訟程序之公務員，私人縱有不法取證
      之情形，亦非屬刑事訴訟第158條之4規定適用範疇，本院
      認僅在明顯有嚴重侵害人民基本權之例外情形，始須將私
      人非法取得證據證據能力加以排除，而本件邵儀進行錄
      影（音）所取得之光碟影音內容及翻拍照片，核無上述情
      形，被告宋慧玲及其辯護人主張本件應依證據排除法則排
      除邵儀錄影所得光碟影音內容及翻拍照片等證據之證據
      能力，尚無可採。
  ３、又原審於98年7月21日審理時當庭勘驗上述光碟影音內容
      ，亦確認其為一鏡到底，未有何剪接或合成之情事，邵
      儀於原審98年7月21日審理時亦具結證稱所勘驗之畫面即
      為當日拍攝之全部經過等語（見原審卷一第281頁背面）
      。故該光碟所顯現影音內容之客觀真實性，並無疑問。而
      原審及本院亦依法踐行勘驗之調查證據程序而為合法調查
      ，至拍翻照片為上開錄影片段之擷取，依法均得為本件認
      定被告宋慧玲、謝佳吟犯罪事實有無之依據。
（三）至於本件判決所引用之其他被告以外之人之陳述，檢察官
      、被告宋慧玲、謝佳吟及其等選任辯護人，並未爭執其證
      據能力，而上開證據並無非法取證或證明力明顯過低之瑕
      疵，以之作為認定被告宋慧玲、謝佳吟犯罪事實有無之證
      據，應屬適當，揆諸刑事訴訟法第159條之5規定，認有證
      據能力。
四、訊據被告宋慧玲對於其為本件牙醫診所負責人，被告謝佳吟
    受僱於本件牙醫診所擔任助理，徐佳娟、陳怡文曾至本件牙
    醫診所進行牙齒矯正等事實，並不爭執；被告謝佳吟對於其
    受僱並擔任本件牙醫診所擔任助理，而其未取得牙醫師資格
    之事實亦予以坦認，惟被告宋慧玲、謝佳吟均堅詞否認有公
    訴意旨所指之違反醫師法犯行，被告宋慧玲、謝佳吟答辯意
    旨如下：
    被告宋慧玲部分：
（一）我並未指使或教唆被告謝佳吟為病患進行牙齒之矯正，徐
      佳娟、陳怡文、邵儀之指證與事實不合。
（二）被告謝佳吟於96年9月11日，在本件牙醫診所內係為徐佳
      娟進行牙齒及口腔之清潔與單純加強矯正器固著之補膠，
      其所使用工具為清潔用具，而非為病患進行黏著矯正器所
      須持用之「噴砂機」、「鎢鋼鑽針」，徐佳娟指稱被告謝
      佳吟為其進行黏著矯正器前之「酸蝕行為」及進行鐵線調
      整云云，實出於誤會。
（三）徐佳娟使用之「口內橡皮筋」可由其自行配戴，縱然助理
      協助更換，亦不違法。至於「固位橡皮筋」本得由助理協
      助更換，被告謝佳吟為徐佳娟調整或更換「固位橡皮筋」
      ，亦非執行醫療行為，無非法執行醫療業務之問題。
    被告謝佳吟部分：
（一）我於本件牙醫診所負責預約、掛號、幫醫生傳遞器械、準
      備器械及教病人口腔衛教刷牙等工作。我僅有教導徐佳娟
      刷牙，並協助將其口腔及牙齒內之食物殘渣清除乾淨，徐
      佳娟、陳怡文、邵儀指證我曾從事牙齒矯正之醫療行為
      ，完全與事實不合。
（二）我於96年9 月11日，在本件牙醫診所內，係利用低速毛刷
      機、張口器、吸唾管及沖水噴槍等器械而為徐佳娟進行口
      腔及牙齒之清潔，並加強矯正器固著之補膠，我並未以「
      噴砂機」、「鎢鋼鑽針」為徐佳娟進行矯正器或其托架之
      黏著，徐佳娟指稱我為其進行黏著矯正器前之「酸蝕行為
      」及進行鐵線調整，並非事實。
（三）徐佳娟使用之「口內橡皮筋」可由其自行配戴。至於「固
      位橡皮筋」得由助理人員協助更換，縱使我為徐佳娟調整
      或更換「固位橡皮筋」，亦非執行醫療業務。
五、經查：
（一）徐佳娟固於97年1 月11日接受檢察官偵訊時結證稱：我在
      本件牙醫診所已診治3年，當時醫生本來說1年半完成，但
      後來戴了3年矯正器還沒有效果，且之後都是助理在做矯
      治等語（見臺灣臺北地方法院檢察署96年度他字第8377號
      偵查卷第30頁）；於97年4月11日接受檢察官偵訊時結證
      稱：我係自93年8月間至本件牙醫診所接受牙齒矯正，當
      時被告宋慧玲表示全部療程需1年半，實際進行療程到96
      年9月間等語（見臺灣臺北地方法院檢察署97年度偵字第
      6592號偵查卷第36頁）。於原審證稱：我在93年8、9月間
      因牙縫過大，至本件牙醫診所做矯正，當時被告宋慧玲說
      要作全口矯正，時間要1年半，費用為新臺幣10萬元，一
      開始是由助理將小橡皮筋塞在齒縫裡面，並且有試矯正的
      鐵環，之後上矯正器時是由被告宋慧玲作。在進行矯正約
      數月到1年之間，被告謝佳吟就到診所工作，此後關於我
      的矯正作業都由被告謝佳吟處理，當時我回診間隔是三週
      一次，每次回診都是由助理先將橡皮筋拆掉，被告宋慧玲
      會看大約幾秒之時間，然後就會用口述的方式指示助理要
      幫我做何種處置，接著就由助理過來幫我作。有時矯正器
      鬆落也都是由助理即被告謝佳吟處理，被告謝佳吟會先幫
      忙拔掉橡皮筋和矯正鐵線，用儀器幫我把牙齒上的黏著劑
      清掉，並且吹乾牙齒後，重新黏上矯正器，照鹵素光，再
      依照被告宋慧玲之指示調整鐵線，如果矯正器沒有脫落，
      就直接依被告宋慧玲之指示幫我調整橡皮筋或鐵線到一定
      的進度。而且有時矯正器掉了，被告宋慧玲還說沒關係，
      不會有影響，後來助理謝佳吟看到還會幫我黏上去。直到
      96年9月多，我才向媒體投訴。在96年9月，我矯正器掉落
      時，有先預約回診，後來是記者邵儀陪同回診，9月11
      日當天就是全部由被告謝佳吟幫我處理。被告謝佳吟有先
      拔掉橡皮筋和矯正鐵線，用儀器幫我將牙齒上之黏著劑清
      掉，並且吹乾牙齒後，重新黏上矯正器，再照鹵素光，當
      天有兩顆矯正器掉落，所以有粘了兩顆。當天被告宋慧玲
      雖然有在診療處走動，但是當天被告宋慧玲始終沒有幫我
      實際處理，而且當天被告謝佳吟並無為清潔牙齒的示範教
      學等語（見原審卷一第77頁背面至第81頁）。徐佳娟復於
      本院審理時具狀指稱被告謝佳吟於96年9月11日為其所進
      行者係牙齒矯正療程之黏貼矯正器前之「酸蝕行為」，且
      被告徐佳娟曾使用高速鎢鋼鑽針先行清除牙齒表面殘留之
      黏膠，而為其重新黏著矯正托架並為口內安裝之矯正用「
      連續橡皮筋（鏈）」之調整，此均屬醫療行為，不得由不
      具牙醫師資格之被告謝佳吟為之等語。
（二）陳怡文於接受檢察官偵訊時具結證稱：我在95年年底去諮
      詢牙齒矯正，96年1 月19日決定在本件牙醫診所進行戴牙
      套矯正治療，整個過程以助手即被告謝佳吟幫我做牙齒矯
      正治療居多，我換過很多次橡皮筋，被告宋慧玲親手幫我
      換橡皮筋只有3到3次，其他的都是助手即被告謝佳吟及在
      被告謝佳吟之前的前任助手幫我換橡皮筋，且助手換的時
      候，被告宋慧玲連看都沒看或只看一下就走了。只有第一
      次黏矯正器是由被告謝佳吟及前手（小紅）幫我黏，被告
      宋慧玲在過程中有來回看，但黏的過程都是助手在黏。我
      每隔三星期回診所矯正調整一次矯正器，到了96年8月就
      沒繼續給本件牙醫診所做牙齒矯正。我雖然不知道被告謝
      佳吟是用什麼器具來調整橡皮筋，但我確定有用手及某個
      器械調整等語（見同上他字第8377號偵查卷第38至40頁）
      。繼於原審證稱：我是在95年12月間，至本件牙醫診所去
      詢問，96年1月間開始上矯正器，當時是由被告謝佳吟及
      診所另一名叫小紅的助理上矯正器，當時被告宋慧玲有過
      來看，並且告訴助理要怎樣黏，但是在實際黏的時候，就
      是由被告謝佳吟黏，接受矯正期間大約3週回診一次，是
      回診更換橡皮筋，都是由被告謝佳吟及小紅更換，被告宋
      慧玲也有換過橡皮筋，比例上大約10次中，有兩次是被告
      宋慧玲換，其他都是由助理換，矯正期間曾經有矯正器脫
      落後重新黏上去的情形，都是由助理黏的，醫生沒有黏過
      等語（見原審卷一第85至86頁）。
（三）邵儀於接受檢察官偵訊時結證稱：96年9月30日蘋果日
      報所刊登名醫雇用助理無照洗牙為我去現場勘查報導，有
      用錄影機拍攝。當時是因為報社接獲徐佳娟投訴，報社要
      我去診所現場勘查，我與徐佳娟在9月中某日去本件牙醫
      診所，當時診所要徐佳娟躺在診療台上，一位穿粉紅色衣
      服的戴口罩和手套的女子開始整理儀器及裝機頭並拉上探
      照燈，開始作局部清潔的工作，我有看到該女子拿鑽頭在
      徐佳娟口腔作業，還使用吸唾管及吹氣噴槍。當天沒看到
      被告宋慧玲坐在徐佳娟的診療台旁的醫師位子上替徐佳娟
      診療，倒是助理一直坐在醫師的位置，且當時我沒聽到助
      理有做潔牙的示範教學等語（見同上他字第8377號偵查卷
      第29、30頁）；於原審具結證稱：我在接到徐佳娟之投訴
      後，有先詢問案情，確定是否有在本件牙醫診所進行矯正
      ，因為徐佳娟說醫生會請助理作醫療行為，所以有跟徐佳
      娟說希望能到現場去看，在陪同徐佳娟至診所當天，徐佳
      娟躺在診療檯上，我站在徐佳娟之左後方，有看到一位助
      理小姐戴著口罩坐在徐佳娟右後方，分持吸口水的管子和
      一個器械，一邊吸口水、一邊刮除牙齒表面的東西，在當
      天要去診所之前，徐佳娟有說是因為橡皮筋鬆脫的情形要
      回診所作處理，在診療檯旁邊時並無聽到助理跟徐佳娟說
      是在做清潔牙齒的示範教學，而且也沒有看到牙刷。在該
      名助理刮完後，該助理有對徐佳娟的牙齒噴空氣，並且聽
      到噴氣的聲音，當天我是攜帶隱藏式錄影機，放在包包裡
      等語（見原審卷一第82頁背面至第83頁背面）。
（四）惟按告訴人之指訴，係以使被告受刑事訴追為目的，是以
      告訴人之指訴為證據方法，除其指訴須無瑕疵，且應有查
      與事實相符之佐證，始得資為判決之基礎，最高法院著有
      52年臺上字第1300號及61年臺上字第3099號判例可資參照
      。而邵儀係因其所任職之蘋果日報社接獲徐佳娟投訴，
      乃陪同徐佳娟至本件牙醫診所進行錄影蒐證，其與徐佳娟
      於本案實有同一利害關係，本件被告宋慧玲究竟有無公訴
      意旨所稱之教唆被告謝佳吟非法執行醫療業務行為以及被
      告謝佳吟有無非法執行醫療業務之行為，除開徐佳娟、陳
      怡文、邵儀之片面指證外，仍應查有其他積極佐證，始
      能為有罪判決之基礎。遍查本件案內檢察官所舉證據，並
      無其他積極佐證可擔保陳怡文指稱其在本件牙醫診所進行
      牙齒矯正之療程，曾由被告宋慧玲指示被告謝佳吟或其他
      助理為其黏著矯正器、更換或調整橡皮筋等情屬實，檢察
      官依憑陳怡文個人之指訴，未舉出其他與陳怡文指證情形
      相符之佐證，即認定被告宋慧玲曾指示被告謝佳吟為陳怡
      文進行矯正器托架黏貼於齒面及更換、調整橡皮筋等醫療
      業務行為，容嫌速斷。
（五）至於徐佳娟之指證是否屬實，前經檢察官囑請行政院衛生
      署醫事審議鑑定委員會鑑定被告宋慧玲、謝佳吟對於徐佳
      娟之牙齒矯正，是否涉有違反醫師法及醫療疏失，行政院
      衛生署98年3月5日衛署醫字第0980200847號函所附該署醫
      事審議委員會編號0000000號鑑定書之鑑定意見欄認為：
      一般矯正治療中，可分為整平排列期、空間關閉期、完成
      期，而本件僅進行至空間關閉期。從被告宋慧玲之資料分
      析、治療計畫擬訂、治療過程所用之矯正線、橡皮圈之使
      用紀錄中，並無違背治療原理及原則。而治療過程中，即
      有部份治療裝置是需要病人配合，例如活動式矯正器、橡
      皮圈（筋）佩帶及更換、上顎牙弓撐開器等。而本件被告
      宋慧玲要求徐佳娟佩帶橡皮圈（筋），而病歷中可看出徐
      佳娟合作意願及配合度並不理想（數次未到診、未適當拉
      橡皮圈）。而針對被告謝佳吟部分，目前國內並未正式立
      法認定牙科助理之工作範圍。依病歷記載，並無法認定被
      告謝佳吟曾執行醫療行為（見本院卷一被告上訴狀所附上
      證一）。是以依憑本件徐佳娟之病歷資料，尚無從認定被
      告謝佳吟有出於被告宋慧玲之唆使而擅自執行醫療業務之
      犯行。而經本院勘驗邵儀於96年9月11日至本件牙醫診
      所錄影所得光碟影音內容所示之診療過程如下（見原審卷
      一第275頁背面以下及本院卷二之99年12月20日勘驗筆錄
      ）：
      （光碟時間：00：22）
      鏡頭拍到徐佳娟（穿黑點上衣黑色褲子），鏡頭帶過，往
      前進。
      （光碟時間：00：31）
      徐佳娟開門，進到診療室，鏡頭帶過，持續往前進。
      （光碟時間：00：45）
      鏡頭帶到掛號區，此時有一著黑色套裝女子在掛號區櫃檯
      邊跟被告謝佳吟（穿粉色衣服戴口罩短髮）拿東西。
      （光碟時間：01：28）
      鏡頭又往診療室方向移動。
      某女：你有要看嗎？
      邵儀（執攝影機）：沒有啊，我跟她。
      某女：那妳跑來跑去作什麼？
      （光碟時間：01：39）
      徐佳娟出現在鏡頭，鏡頭帶過。
      （光碟時間：01：49）
      鏡頭又移動至掛號間，著黑衣女子與被告謝佳吟仍在櫃檯
      旁對話。
      （光碟時間：02：09）
      黑衣女子離開，被告謝佳吟仍在櫃檯旁，鏡頭持續拍櫃檯
      位置。
      （光碟時間：05：54）
      被告謝佳吟從櫃檯位置走向診療室第二診療椅的方向。
      （光碟時間：06：00）
      被告謝佳吟坐上椅子，離開鏡頭畫面，後看到一點點側身
      被告謝佳吟坐在椅子上。
      （光碟時間：07：14）
      鏡頭移動拍到天花板。
      （光碟時間：07：25）
      鏡頭調整又拍攝櫃檯方向位置，畫面仍只看到被告謝佳吟
      坐在椅子上的側身，看不清楚被告謝佳吟在做什麼事。
      （光碟時間：09：51）
      黃士倫（本件牙醫診所另名著醫生白袍男醫生）自畫面左
      方的第一診療椅位置走出，出現在畫面中，走到櫃檯旁邊
      。
      （光碟時間：09：57）
      一長髮著花色上衣長髮女子自畫面左方第一診療椅位置走
      出，出現在畫面中，到櫃檯旁。
      （光碟時間：10：08）
      黃士倫自櫃檯往後走，離開畫面，花色上衣長髮女子靠近
      櫃檯，與在櫃檯旁之另名助理（戴眼鏡著粉色衣服女子）
      說話。
      （光碟時間：11：47）
      另名助理往裡面走，離開畫面。
      （光碟時間：12：01）
      黃士倫、另名助理自後方往前走入畫面與著花色衣服女子
      說話。
      （光碟時間：12：45）
      黃士倫往裡面走，另名助理持續與著花色長髮女子對話。
      （光碟時間：13：29）
      黃士倫往前走，出現在畫面中與長髮女子對話。
      （光碟時間：13：48）
      被告謝佳吟自椅子上站起來，轉身面向畫面右方往畫面右
      方走，徐佳娟自畫面左方出現走向畫面右方。
      （光碟時間：13：52 ）
      徐佳娟、被告謝佳吟離開畫面。
      （光碟時間：14：27）
      黃士倫與著花色上衣長髮女子走向畫面左方。
      （光碟時間：14：33）
      黃士倫往裡面走，著花色上衣長髮女子往前走，被告謝佳
      吟自畫面右邊走向畫面左邊，離開畫面，著花色上衣長髮
      女子又往左走，離開畫面。
      （光碟時間：14：46）
      畫面開始移動，往掛號間的左邊移動，畫面又移至櫃檯邊
      ，持續前進進入診療間，畫面帶到診療間左側。
      （光碟時間：15：04）
      此時徐佳娟走向第二診療椅坐下，被告謝佳吟站在旁邊放
      下某工具，畫面帶過。
      （光碟時間：15：13）
      又轉畫面到第二診療椅位置，徐佳娟躺在診療椅上，被告
      謝佳吟走向診療椅後方的椅子坐下。
      （光碟時間：15：27）
      畫面帶近，拍著徐佳娟躺著的頭部位置，此時被告謝佳吟
      坐在旁邊。
      徐佳娟：那個那個……
      被告謝佳吟：嗯
      （光碟時間：15：30）
      被告謝佳吟伸手將上方的燈壓下，往下看。
      徐佳娟：可以補嗎？
      被告謝佳吟：……
      被告謝佳吟離開畫面。
      邵儀：她現在幫你黏塑膠釘那個？
      徐佳娟：（搖頭）那個（指著牙齒）。
      （光碟時間：15：52）
      被告謝佳吟自畫面左方出現，戴手套的雙手伸向Ｂ嘴巴，
      帶著口罩，往下看。
      （光碟時間：15：57）
      被告謝佳吟後退，離開畫面。
      （光碟時間：16：08）
      被告謝佳吟走入畫面，伸手拉近放有醫療工具的檯子。
      （光碟時間：16：11）
      被告謝佳吟拿起機器套上工具靠近徐佳娟嘴巴。
      （光碟時間：16：25）
      被告謝佳吟將機器伸入徐佳娟嘴巴，開始動作。
      （光碟時間：16：35）
      被告謝佳吟將機器掛在檯子邊。
      （光碟時間：16：38）
      被告謝佳吟伸向檯子，拿起透明Ｕ型工具。
      （光碟時間：16：41）
      被告謝佳吟將Ｕ型工具掛在徐佳娟的嘴巴。
      （光碟時間：16：50）
      被告謝佳吟自左側拿起機器伸入徐佳娟嘴巴。
      （光碟時間：17：00）
      被告謝佳吟右手於檯子上拿起工具伸入徐佳娟嘴巴，兩手
      持工具持續動作。
      （光碟時間：17：04）
      被告謝佳吟左手將手上工具放置左側，右手工具放在右側
      檯子上。
      （光碟時間：17：12 ）
      被告謝佳吟又自右側檯子上拿起工具，伸入徐佳娟嘴巴使
      用，又放在右側檯子上，又自檯子上拿起另一工具，伸入
      徐佳娟嘴巴內使用，持續交換工具在徐佳娟嘴巴使用工具
      （此時身著白色醫師袍之被告宋慧玲未出現在畫面）
      被告宋慧玲：……要不要做？
      邵儀：沒有耶。
      被告宋慧玲：這樣很亂耶。
      邵儀：可是我這好像要拔了耶。
      被告宋慧玲：沒有要拔。
      邵儀：拔了會怎樣？
      被告宋慧玲：臉會變小顆，拔了臉會比較漂亮，你拔了會
                  比較漂亮。
      邵儀：比較尖對不對？
      被告宋慧玲：對，會變鵝蛋臉，下巴會很明顯，臉會很立
                  體。
      邵儀：我看她這樣我好怕
      被告宋慧玲：她沒有拔，他本來就肉餅臉，沒辦法雕塑，
                  但是你的可以雕塑，我看你的臉
      （光碟時間：17：48）
      被告宋慧玲自左側走入畫面，擋住畫面。
      被告宋慧玲：她這．．為什麼流血，我看看，來，我看一
                  下
      （光碟時間：17：58）
      被告宋慧玲走到診療椅的右側，拿起檯子上工具伸入徐佳
      娟口中。
      被告宋慧玲：變好了
      徐佳娟：剛好……掉
      被告宋慧玲：這不是啦，這是你把人家吐掉了啊，這根管
                  治療你給人家吐掉了啦，姑娘，根管治療吐
                  掉了啦，這要幹麻，根本完全沒有用。
      徐佳娟：他說要看牙根啦，然後，我說我（右手搖了一下
               ）我說我……
      被告宋慧玲：你是給上次醫生看喔？
      徐佳娟：不是。
      被告宋慧玲：哪裡？
      徐佳娟：家裡附近。
      被告宋慧玲：這很年輕的醫生是不是？你是不是看多久了
                  ？這個根本根管治療不用看根啦，你這個來
                  我幫妳弄就可以啦……我們還有黃醫師啊，
                  他比較利害啊，這根管治療不用看根啦，你
                  懷孕了嗎？
      徐佳娟：就是有可能。
      被告宋慧玲：……這方向是這樣的（右手指指了橫方向
                  ）
      徐佳娟：就是。
      被告宋慧玲：不會到肚子去，你不用擔心，而且，你懷孕
                  幾個月，三、四、五是可以做的。
      徐佳娟：（搖頭，右手搖一搖）
      被告宋慧玲：不要做？這樣給她．．下面．．掉（被告宋
                  慧玲手在徐佳娟嘴巴上方比了比）
      （光碟時間：19：15）
      鏡頭畫面移動至掛號間，有一著白衣男子坐在椅子上等，
      畫面帶過，拍攝櫃檯位置、診療間通道，只看到被告宋慧
      玲側身背後。
      被告宋慧玲：……結束了快結束了。
      徐佳娟：可是。
      被告宋慧玲：……
      （光碟時間：20：03）
      被告宋慧玲走向後方第三診療椅位置
      （光碟時間：20：12）
      被告宋慧玲：……
      白衣男子沿著診療間通道往裡面走往第三診療椅位置。
      （光碟時間：20：22）
      鏡頭移動往診療間移動，被謝佳吟正用機器在徐佳娟嘴巴
      內使用。
      （光碟時間：20：57）
      畫面移動往掛號間，拍攝掛號間櫃檯及診療間通道位置，
      可以看到被告謝佳吟坐在第二診療椅方向位子只看到側邊
      背面、被告宋慧玲坐在第三診療椅方向位子，可以看到被
      告宋慧玲上半身。
      （光碟時間：21：34）
      黃士倫醫師自畫面左側第一診療椅走出，往右側裡面走，
      離開畫面。
      （光碟時間：22：09）
      黃士倫醫師自右側走入畫面，往畫面左上，伸手左邊拿了
      東西，往裡面走放在診療間走到上的白色櫃子上，又往畫
      面往上走到櫃檯位置。
      （光碟時間：24：57）
      黃士倫醫師離開櫃檯往裡面走，被告宋慧玲從第三診療椅
      方向位子上站起來。
      （光碟時間：25：01）
      被告宋慧玲往前走、黃士倫醫師往裡面走到第三診療椅方
      向位子，被告宋慧玲走到掛號間跟診療間交接的門口又轉
      頭往裡面走。
      （光碟時間：25：07）
      畫面移動到天花板，畫面顛倒，被告宋慧玲又走到診療間
      門口被告宋慧玲：有沒有要看？我幫你看。
      邵儀：我沒有看。
      被告宋慧玲：你不是要順便看看你的矯正嗎？我順便幫你
                  看看，洗個牙，跟你講解，看你要不要做再
                  考慮啊。
      邵儀：洗牙才剛看。
      被告宋慧玲：是喔。
      邵儀：對。
      被告宋慧玲：那你蛀牙呢？
      邵儀：也才剛看過沒多久。
      被告宋慧玲：要不然檢查一下就好了？幫你檢查一下？檢
                  查……
      邵儀：我先不用好了。
      被告宋慧玲：好好，那不用。
      邵儀：謝謝醫生。
      （光碟時間：25：53）
      鏡頭畫面挪正，被告謝佳吟背對著鏡頭坐在椅子上對著診
      療間通道上白色櫃子弄東西，只看到被告宋慧玲的側邊背
      面一點點。
      （光碟時間：26：26）
      被告宋慧玲轉身站在診療間走道上，往後往裡面走，又轉
      身往前面走，後又轉身往後走。
      （光碟時間：26：49）
      被告宋慧玲走到第三診療椅處往下看。
      （光碟時間：27：10）
      被告謝佳吟轉身往第二診療椅方向移動椅子，只看到側邊
      背面。
      （光碟時間：28：03）
      被告宋慧玲轉身走到診療間的通道處，往右側走去離開畫
      面。
      （光碟時間：29：05）
      另名助理自櫃檯往裡面走、又走回櫃檯。
      （光碟時間：30：59）
      一著白色襯衫男子走到掛號櫃檯處，另名助理站起來。
      另名助理：生日？
      白襯衫男子：啊？
      （光碟時間：31：42）
      白衣襯衫男子往畫面左側下方走離開畫面，一名著黑衣花
      色長髮女子走近櫃檯。
      （光碟時間：32：54）
      黑衣花色長髮女子往畫面左側下方走，離開畫面。
      （光碟時間：33：46）
      被告宋慧玲自右側走到診療間通道，往前走，右手指著畫
      面左側（第二診療椅位置），左手接電話，一直走到櫃檯
      旁，另名助理拿東西給被告宋慧玲看。
      被告宋慧玲：喂，嗯。
      （光碟時間：34：01）
      被告宋慧玲又往裡面走，往畫面右側，離開畫面
      被告宋慧玲：等一下。
      （光碟時間：37：53）
      另名助理拿一張紙，離開櫃檯，往裡面走，後又轉頭往前
      走到掛號間，看向左側
      另名助理：…… 先生
      （光碟時間：38：08）
      另名助理轉身往裡面走，在櫃檯與診療間的門口處第一診
      療椅位置網左，離開畫面，被告宋慧玲自右側走到診療間
      走道，往前走
      （光碟時間：38：15）
      被告宋慧玲站在櫃檯旁，著白衣襯衫男子自左側走入畫面
      走到櫃檯與診療間門口，被告宋慧玲對該男子指向左邊，
      該男子看向左邊，往左邊走去第一診療椅位置，離開畫面
      ，被告宋慧玲離開櫃檯往左側走到第一診療椅位置，離開
      畫面。
      （光碟時間：38：25）
      另名助理自畫面左側第一診療椅位置處，走向櫃檯。
      （光碟時間：38：45）
       一著斜紋衣服女子走到櫃檯，後往左走離開畫面。
      （光碟時間：38：38）
      另名助理自櫃檯拿東西往左走到第一診療椅位置遞給被告
      宋慧玲後，往裡面走到第二診療椅位置的被告謝佳吟後面
      ，彎腰自白色櫃檯拿東西，往前走遞給位於第一診療椅位
      置的被告宋慧玲，往左走，離開畫面。
      （光碟時間：39：19）
      另名助理自左側走出往下走到白色櫃子旁，開抽屜，關抽
      屜，又往右側走，離開畫面。
      （光碟時間：39：26）
      另名助理自右側出現拿白色東西走到白色櫃子旁邊，拿了
      東西往前走到第一診療椅子位置。
      （光碟時間：39：36）
      被告宋慧玲離開第一診療椅方向位子往後走到白色櫃子旁
      邊、另名助理跟在後面，另名助理拿了東西又走回第一診
      療椅方向，被告宋慧玲在白色櫃子旁邊戴上橡皮手套。
      （光碟時間：39：51）
      另名助理自第一診療椅方向走出往右側走到櫃檯旁邊。
      （光碟時間：39：54）
      被告宋慧玲往前走回第一診療椅方向位置。
      （光碟時間：39：57）
      被告宋慧玲離開畫面。
      （光碟時間：40：04）
      另名助理自櫃檯拿東西往左邊走遞給在第一診療椅方向位
      子的被告宋慧玲，後又走回櫃檯。
      （光碟時間：40：10）
      被告宋慧玲站起來走向第二診療椅方向位子，離開畫面
      被告宋慧玲：那個徐佳娟病歷呢，借我看一下喔……
      （光碟時間：40：55）
      被告宋慧玲轉身走回第一診療椅方向的位子，離開畫面。
      （光碟時間：41：17）
      被告宋慧玲自第一診療椅方向位子走出到櫃檯位子後，又
      往下走。
      （光碟時間：41：28）
      被告宋慧玲走到第三診療椅方向位子，跟黃士倫醫師對話
      （光碟時間：41：47）
      被告宋慧玲往前走，黃士倫站起來，被告宋慧玲走到第一
      診療椅方向位置，黃士倫走到通道又轉身到白色櫃子旁。
      （光碟時間：41：53）
      被告宋慧玲又走出來往下走，走到櫃子旁邊，第三診療椅
      方向位子著白衣男子站起來。
      （光碟時間：41：57）
      被告謝佳吟自椅子上站起來，往又下走離開畫面，黃士倫
      醫師轉頭走向穿白衣男子旁，被告宋慧玲仍站在白色櫃子
      旁邊。
      （光碟時間：42：14）
      被告宋慧玲拿了一本子往前走到櫃檯遞給黃士倫醫師後，
      走向左側第一診療椅方向，離開畫面
      （光碟時間：42：20）
      另名助理自櫃檯往後走白色櫃子旁邊。
      （光碟時間：42：38）
      被告謝佳吟自後方走回第二診療椅方向位置。
      （光碟時間：42：49）
      另名助理拿了一張紙又走回櫃檯。
      （光碟時間：43：10）
      另名助理拿了一張紙又向後走向白色櫃子，放在櫃子上後
      ，又往前走回櫃檯
      （光碟時間：43：27）
      另名助理自櫃檯往左走向第一診療椅方向，離開畫面。
      （光碟時間：44：41）
      穿黑色無袖上衣女子走到櫃檯旁，看了診療間一下往左走
      ，離開畫面。
      （光碟時間：44：55）
      另名助理自第一診療椅方向往右走到櫃檯旁邊。
      （光碟時間：45：33）
      另名助理自櫃檯往左走到第一診療椅方向位子，離開畫面
      。
      （光碟時間：46：00）
      被告謝佳吟自位子上站起來，打開後方白色櫃子拿東西後
      ，坐回位置。
      （光碟時間：46：40）
      另名助理往右走回櫃檯。
      （光碟時間：47：24）
      另名助理往左走向第一診療椅方向位子，離開畫面。
      （光碟時間：48：25）
      徐佳娟站起來走到通道，往後走到最後面的門，開門進去
      關門。
      （光碟時間：49：09）
      徐佳娟開門關門自最後面門的位置往前走到櫃檯位置，被
      告謝佳吟亦站起來走到櫃檯位置。
      （光碟時間：50：01）
      畫面移動，拍到天花板四處晃動，拍到門口，開門站在門
      口。
      （光碟時間：50：21）
      被告謝佳吟走到門口。徐佳娟：沒有。被告謝佳吟：就像
      剛跟你講的，如果要Ｘ光片的話，要１千塊，因為你……
      ．要。徐佳娟：一千塊！那…… 的意思。
      被告謝佳吟：……
      徐佳娟：可是那是我帶來的，你不知道我的意思嗎？
      被告謝佳吟：……
      徐佳娟：……
      被告謝佳吟：不是啊，因為我們……病歷資料
      徐佳娟：可是那個……
      被告宋慧玲：你們進來講啦，不要在門口。
      被告謝佳吟：……
      徐佳娟：……
      被告謝佳吟：是先跟你講清楚。
      徐佳娟：那個是我帶來的……。
      被告謝佳吟：你先進來，先進來好了。
      （光碟時間：51：45）
      徐佳娟走進掛號間
      被告宋慧玲：因為喔，那個喔，我們一定要保留你的資料
                  我們有這個義務啦，你知道嗎？…… 但是你
                  要ＣＯＰＹ，那我們再給你ＣＯＰＹ，醫院
                  會蓋章，所以會……
      徐佳娟：可是那是我自己帶過來的，不是……
      被告宋慧玲：……這個我們要保留
      徐佳娟：……
      被告宋慧玲：這是一定的。
      徐佳娟：那以前的病歷……
      被告宋慧玲：一樣我們有這樣的義務……
      徐佳娟：那我要……
      被告宋慧玲：像你去臺大醫院說Ｘ光片借我們，可以拿出
                  去嗎？不可以。
      徐佳娟：那我不可以要？
      被告宋慧玲：不可以要，不然你問臺大醫院，不可以帶出
                  來，真的要保管。
      徐佳娟：……
      被告宋慧玲：你不需要你看這兩枚（指著牙齒Ｘ光片）你
                  看這個……因為我們是在這一張……跟你一
                  張小張的喔，角度上會不一樣。
      徐佳娟：那你們有沒有小張一點的。
      被告宋慧玲：如果你是要照小張的，就不能照大張的。
      徐佳娟：那你是說不能由小變大。
      被告宋慧玲：Ｘ光片一般三個月以上，小張就沒有效果了
                  ……因為……
      徐佳娟：沒關係。
      被告宋慧玲：…… 沒辦法……
      （光碟時間：54：20）
      畫面移至門外。
      徐佳娟：你剛走太快了。
      （光碟時間：54：28）
      鏡頭拍牙醫診所門口。
      徐佳娟：等一下我再確認一下。
      邵儀：剛剛Ｘ光片的時候，她手套還是沒有拔掉，再繼
              續看，所以我想她走到看病人的時候。
      徐佳娟：因為你走太快了，走太快！
      另於光碟時間：17：35～17：42之時段，被告謝佳吟曾從
      右側拖盤上，拿工具伸入徐佳娟嘴中使用，隨即因被告宋
      慧玲靠近與邵儀、徐佳娟對話，停止動作。光碟時間：
      17：43～17：57之時段，被告宋慧玲站在徐佳娟頭部附近
      區域，與邵儀對話。光碟時間：17：58～19：11之時段
      ，被告宋慧玲走至徐佳娟頭部附近區域，與徐佳娟就其牙
      齒根管治療等事對話，被告謝佳吟起身站在被告宋慧玲身
      後。光碟時間：19：12～19：24之時段，被告宋慧玲：咬
      起來，OK啦，它現在這個已經OK啦，下面space把它關掉
      （右手於徐佳娟嘴上比劃，攝影鏡頭離開診療椅，回到候
      診室）。光碟時間：19：24～19：46之時段，被告宋慧玲
      ：那它現在已經在中間，中線已經…space讓它平均…結
      束了，它已經結束了。徐佳娟：可是……被告宋慧玲：我
      剛在講妳都沒有在聽，沒關係，我會幫妳控制就對了。光
      碟時間：19：48～20：08之時段，被告宋慧玲：左邊不要
      再拉橡皮筋，要讓它往右徐佳娟：這變得很斜耶……被告
      宋慧玲：上面再調……space兩邊關掉，咬起來，左邊不
      要再拉橡皮筋，左邊不要拉了喔。光碟時間：20：13～20
      ：40之時段，被告宋慧玲離開徐佳娟之診療椅，被告謝佳
      吟坐在診療椅旁，鏡頭開始往診療椅移動。光碟時間：20
      ：40～21：00之時段，鏡頭照到被告謝佳吟兩手持工具，
      在徐佳娟嘴中操作。21分後鏡頭移往候診室。光碟時間：
      21：00～25：22之時段，錄影鏡頭從候診室照到被告謝佳
      吟側背面，被告謝佳吟並無起身走動。光碟時間：25：22
      ～26：08之時段，錄影鏡頭移動導致拍攝上下顛倒，惟仍
      能看到被告謝佳吟無起身走動。光碟時間：26：08～42
      ：20之時段，錄影鏡頭移動回復上下正常之角度，拍攝到
      被告謝佳吟之側背面，被告謝佳吟並無起身走動。光碟時
      間：42：20～43：10之時段，被告謝佳吟起身走向右後方
      ，持一白色盒子回座位。光碟時間：43：10～48：50之時
      段，錄影鏡頭拍攝到被告謝佳吟側背面，被告謝佳吟皆無
      起身走動。光碟時間：48：50，徐佳娟離開診療椅。
（六）因本件事涉牙醫醫療專業，而檢察官於起訴書犯罪事實欄
      僅略載被告謝佳吟依宋慧玲之指示，為陳怡文、徐佳娟等
      牙齒矯正病患從事將矯正器之托架黏貼於齒面及綁上、調
      整橡皮筋等醫療業務行為。對於被告謝佳吟究竟係如何依
      宋慧玲之指示，而以如何之具體方式而為陳怡文、徐佳娟
      等牙齒矯正病患從事矯正器之托架黏貼於齒面，以及被告
      謝佳吟係以何種方法而為陳怡文、徐佳娟調整何種類之矯
      正橡皮筋，並未予敘明及舉證。徐佳娟於原審及本院審理
      時，直接指摘被告謝佳吟於96年9月11日當日療程，係為
      其進行牙齒矯正器黏貼前之牙齒面酸蝕醫療行為，本院為
      釐清上述療程之作業內容及徐佳娟之指訴是否可採，乃囑
      請行政院退除役官兵輔導委員會臺北榮民總醫院（下稱臺
      北榮民總醫院）矯正牙科部，依據卷內徐佳娟之病歷並針
      對上述影片所示過程，說明下述問題：
1.矯正牙齒所使用之橡皮筋（圈），是否可分為下列四種？
     (1)固位橡皮圈（O-ring）係於鋼線放入矯正器後，將矯正
        鋼線固定於矯正托架上之用，每位矯正病患皆需使用。
     (2)連續橡皮鏈（Power chain）使用於同排相鄰之牙齒，
        以拉近牙齒間之距離。
     (3)口內橡皮筋（Intraoral elastics）放置於上排及下排
        相對應位置之牙齒間，掛上後無法張口。
     (4)口外橡皮筋（Extraoral elastics）使用於頭帽等口腔
        外裝置。
2.上開四種橡皮筋，是否僅有「連續橡皮鏈」須由醫師調整？「
  固位橡皮圈」僅需拆換而不需醫師調整？「口內橡皮筋」亦不
  需由醫師調整，而係由病患於日常生活中自行更換？
3.徐佳娟病歷第3頁以下記載之「classIIIel.」，是否即指「口
  內橡皮筋」之矯正方式？
4.參考胡明惠病歷第2 頁記載之「D.D.」(DistalDrive) ，「D.
  D.」 是否始指「連續橡皮鏈」之矯正方式？
5.在「牙齒整平排列期」之矯正階段，使用「直線系統」之矯正
  器，是否不需調整鐵線？
6.在「空間關閉期」之矯正階段，使用「滑動式機轉」（Slid
  ing mechanics）之矯正方式，是否不需要調整鐵線？承上，
  依徐佳娟病歷第5頁倒數第6行「close the Ant space」之記
  載，是否即指矯正階段之「空間關閉期」？
7.徐佳娟病歷第5頁「el」及「elastic」之記載，是否即指採用
  「滑動式機轉」之矯正方式？
8.如矯正器掉落，重新黏貼前，是否必需先清除矯正托架背面之
  殘膠？通常是否使用噴砂機清潔？承上，如不先清除殘膠，矯
  正器是否無法黏貼於牙齒表面上？或明顯無法黏牢？
9.如矯正器掉落，重新黏貼前，是否必需先清除牙齒表面之殘膠
  ？通常是否用鎢鋼鑽針清除殘膠？承上，如不先清除殘膠，矯
  正器是否無法黏貼於牙齒表面上？或明顯無法黏牢？
10.影片中身著粉紅色衣服，戴口罩之被告謝佳吟使用張口器撐開
  受診人嘴巴，據受診人徐佳娟表示該動作目的在於使受診人口
  腔的頰部、唇部、與舌頭能遠離接觸牙齒的表面，牙齒在此刻
  必須保持乾燥的狀態，被告謝佳吟拿著吸唾管及噴槍為受診人
  將牙齒弄乾，接著拿狀似針筒之物，注射物品在受診人牙齒表
  面並等待時間。據此，被告謝佳吟所為是否為黏著矯正器前之
  「酸蝕行為」？
11.使用酸蝕清潔牙面時，是否病患需靜候30秒至1分鐘，在此期
  間是否應避免以毛刷或其他物件碰觸牙面，否則會污染牙面，
  致使矯正器黏著失敗？
12.光碟時間約17分20秒至17分45秒畫面中，被告謝佳吟滴了液體
  後並未等待隨即以毛刷碰觸牙齒表面，是否可判斷被告並非進
  行所謂黏著矯正器前之酸蝕行為？
13.光碟時間約自15分零4 秒起迄20分止，被告謝佳吟手上所持者
  是否為清潔用之毛刷機器？而非重新黏貼掉落矯正器，清除牙
  齒表面殘膠所需使用之鎢鋼鑽針？
14.光碟時間約自15分零4秒起迄20分止之機械聲音，屬清潔毛刷
  或鎢鋼鑽針運作之聲音？
（七）對上述問題，臺北榮民總醫院於99年7 月23日以北總口字
      第0990016664、0990016665號函覆本院稱：
1.一般「酸蝕行為」之流程如下：清潔牙齒表面，吹乾牙齒表面
  ，塗佈酸蝕劑於牙齒表面靜候30秒至60秒，沖洗牙齒表面的酸
  蝕劑，完全吹乾後準備後續的黏著步驟。「酸蝕行為」之流程
  ，塗佈酸蝕劑於牙齒表面應靜候30秒至60秒時間，期間亦應注
  意不該有外物碰觸或污染已酸蝕牙齒表面，否則極易造成後續
  矯正器黏著失敗。至被告謝佳吟分別於影片17分23秒及17分35
  秒兩次持似針筒狀之不明物品或藥劑，不論針筒狀內之不明物
  品或藥劑是否為酸蝕劑，該兩次「類似」置放針筒內物品於患
  者牙齒上之動作，均未能完全符合上述之「酸蝕行為」流程，
  故就影片所呈現內容，實無法據以指認謝佳吟所為就是酸蝕行
  為。
2.又以被告謝佳吟於影片17分23秒『類似』置放針筒內的物品於
  患者牙齒上後，未靜候30秒至60秒的時間，隨即以牙科低速手
  機作『類似』於牙齒表面清潔動作，此不符一般『酸蝕行為』
  之流程，據此認定影片中被告謝佳吟所為非屬黏著矯正器前之
  酸蝕行為，尚無不妥。
3.黏著矯正托架前應該先行清除牙齒表面殘留之黏膠，可使用鎢
  鋼鑽針或極細表面顆粒之鑽石鑽針。而重新黏著矯正托架前，
  若不先行清除牙齒表面殘留之黏膠，並將牙齒表面做徹底清潔
  ，將會造成重新黏著的矯正托架無法緊密貼合牙齒表面，影響
  黏膠對於牙齒表面的滲透，對於重新黏著矯正托架的附著力會
  有極不利的影響。又重新黏貼之矯正器確實需要清潔矯正托架
  背面之殘膠，使用噴砂機可清除矯正托架黏著面倒凹內之殘留
  黏膠，以增加重新黏貼矯正托架之黏著附著力。如不將掉落的
  矯正支架背面殘膠清除乾淨，確實會影響重新黏著後之矯正托
  架附著力，甚而造成再次的黏著失敗。影片中16分20秒前後影
  像所顯示，被告謝佳吟所持之工具應為牙科低速手機，所放置
  於機頭中之物品應類似牙科常用清潔牙面之橡皮杯或是毛刷，
  而非鎢鋼鑽針；在影片16分35秒到16分42秒及17分30秒左右所
  錄製之聲音，均類似於牙科低速手機的馬達聲。
4.矯正用橡皮筋概分為「固位橡皮筋」、「連續橡皮鏈」、「口
  內橡皮筋」、「口外橡皮筋」，應無不妥。「固位橡皮筋」之
  作用，是單純將矯正鋼線固定於矯正支架上，並無所謂「調整
  」問題。「連續橡皮鍊」主要功用是用來關閉牙齒間隙及牽引
  牙齒移動，故應該由醫師判定患者牙齒移動情況並調整配掛方
  式。「口內橡皮筋」，一般由矯正醫師指示患者自行配戴，並
  於每日更換。除因治療需要更換不同規格之橡皮筋或佩戴不同
  位置外，該類類橡皮筋是無法調整的。徐佳娟病歷記載「cl
  assIIIel.」是「classIIIelastics」縮寫。綜觀徐佳娟之病歷
  中多次註明「P't拉橡皮筋情況不理想，再次提醒病人要好好
  拉橡皮筋」等語，應可認定「cl assIIIel.」確為「口內橡皮
  筋」之矯正處理方式。至「D.D.（Distal Drive）」按其文意
  應是指將牙齒向遠心移動（牙齒向後拉），在臨床實務上「連
  續橡皮筋」是矯正醫師最常慣用將牙齒向後拉的施力工具。另
  在「牙齒整平排列期」之矯正階段，因未此階段的齒列為擁擠
  紊亂高低不平，臨床實務上，矯正醫師都會選用非常柔軟且彈
  性良好的矯正線作為齒列整平之工具，如徐佳娟病歷P2及胡明
  惠病歷P2中記載之「014NiTi，016NiTi」；該類鎳鈦合金矯正
  線為材料廠商預鑄成型的矯正弓線，一般而言是不能也不需要
  調整。至於是否為使用「直線系統」或「非直線系統」，應概
  括雷同。依徐佳娟病歷第5頁記載之「el」及「elastic」是否
  為「滑動式機轉，綜觀徐佳娟之病歷前後記載，並無使用任何
  「圈（loop）」關閉空間之記載，故應可認定治療徐佳娟所採
  之方式為「滑動式機轉」。徐佳娟之病歷第5頁倒數第6行記載
  ，「close theantspace」應意指「關閉前牙區空間」。依一
  般常情據此認定此治療階段為「空間關閉期」應不為過。而使
  用「滑動式機轉空間關閉空間時，通常齒列已經排整，且矯正
  弓線已經替換到較粗且不易變形之不鏽鋼線時方得為之，故於
  關閉空間期，若無特別之其他原因，應無須調整弓線。
（八）據上本院卷附臺北榮民總醫院回函所示意見，並參諸徐佳
      娟病歷資料所示，徐佳娟至本件牙醫診所接受牙齒矯正，
      於96年9 月11日當日療程，被告謝佳吟所進行者，應非牙
      齒矯正器或托架黏貼前之酸蝕行為。而依前引臺北榮民總
      醫院之說明，已認被告謝佳吟所持之工具應為牙科低速手
      機，所放置於機頭中之物品應類似牙科常用清潔牙面之橡
      皮杯或是毛刷，而非鎢鋼鑽針。而本件前經中華醫學會依
      行政院衛生署之囑託觀看邵儀至本件牙醫診所進行錄影
      蒐證所拍攝之光碟影音內容，其亦認被告謝佳吟所從事者
      似為牙齒表面之清潔處理（見本院卷附被告上證17）。故
      而，被告謝佳吟辯稱其當時係利用低速毛刷機、張口器、
      吸唾管及沖水噴槍等器械而為徐佳娟進行口腔及牙齒之清
      潔行為，實非無據。徐佳娟指稱被告謝佳吟當時係使用高
      速鎢鋼鑽針為其清除牙齒表面殘留之黏膠，並進行所謂矯
      正器或托架重新黏貼前之酸蝕醫療行為，容有誤會，本院
      不能以徐佳娟片面指訴，而為被告宋慧玲、謝佳吟有罪之
      認定。
（九）而對於被告謝佳吟是否可使用低速毛刷機、張口器、吸唾
      管及沖水噴槍等器械而為徐佳娟進行口腔及牙齒之清潔行
      為，又該項行為是否屬於醫療業務之執行，而必須由具有
      牙醫師資格者為之乙節。據行政院衛生署97年11月26日衛
      署醫字第0970046578號函示意見（見本院卷二附被告上證
      18 號），拆除牙齒矯正器橡皮筋、清潔牙齒表面殘膠、
      清除口中菜渣、用氣槍吹乾牙齒周圍及口水，均屬一般清
      潔行為，無須在醫療機構由專業人員為之。本院依行政院
      衛生署之建議，向中華牙醫學會函詢結果，該會100年4月
      1 日中華牙醫鑫字第54號函覆本院所持意見，亦認被告謝
      佳吟上述行為，屬一般清潔行為，未涉及醫療業務之執行
      ，可由助理人員為之，此有中華牙醫學會100年4月1日中
      華牙醫鑫字第54號函附於本院卷可稽。故而，本院無從以
      徐佳娟、邵儀片面指訴及其等對於邵儀於96年9月11
      日在本件牙醫診所所設得之所謂蒐證影音光碟內容之個人
      解讀，而認被告謝佳吟曾自行為其進行牙齒面之酸蝕而為
      牙齒矯正器或托架黏貼之醫療業務執行。
（十）又本件不論陳怡文或徐佳娟於檢察官偵訊及原審審理時均
      僅泛稱被告謝佳吟或其他助理曾為其等更換或調整矯正牙
      齒之橡皮筋，但所謂矯正牙齒用橡皮筋至少可概分為「固
      位橡皮筋」、「連續橡皮鏈」、「口內橡皮筋」、「口外
      橡皮筋」，可參見前引臺北榮民總醫院回函說明。陳怡文
      或徐佳娟於檢察官偵訊及原審審理時，對於被告謝佳吟究
      竟係為其等更換或調整何類橡皮筋並未指明，檢察官亦未
      予以細查。而根據前引行政院衛生署97年11月26日衛署醫
      字第0970046578號函示意見，拆除牙齒矯正器橡皮筋及清
      潔牙齒表面殘膠、清除口中菜渣、用氣槍吹乾牙齒周圍及
      口水等，均屬一般清潔行為，無須由具醫師資格之醫事人
      員為之。而本院囑請臺北榮民總醫院矯正牙科部按徐佳娟
      病歷資料予以判讀結果，被告宋慧玲對於徐佳娟之牙齒矯
      正所使用之橡皮筋類型，應係「固位橡皮筋」及「口內橡
      皮筋」，而不包含「連續橡皮筋（鏈）」。因「固位橡皮
      筋」之作用，僅係單純將矯正鋼線固定於矯正支架上，並
      無所謂「調整」問題。而「口內橡皮筋」，一般則由矯正
      醫師指示患者自行配戴，並於每日更換，其中僅因治療需
      要更換不同規格之橡皮筋或佩戴不同位置外，該類類橡皮
      筋無法調整。是以，無論「固位橡皮筋」或「口內橡皮筋
      」均無「調整」之可能及須「調整」之問題。徐佳娟雖於
      偵、審程序指稱被告謝佳吟曾為其進行所謂橡皮筋之更換
      或調整，然其未指明係進行何種類之橡皮筋之更換或調整
      ，基於罪證有疑，有利於被告之證據裁判原則，本院當不
      能逕以推定方式認為被告謝佳吟係擅自為徐佳娟進行所謂
      「連續橡皮筋（鏈）」調整之牙齒矯正醫療業務。至徐佳
      娟於99年5 月24日向本院提出書狀並附照片，主張本件牙
      醫診所另有使用「連續橡皮筋」為其牙齒矯正工具，被告
      謝佳吟係為其進行所謂「連續橡皮筋」之調整云云。惟此
      僅為其個人片面主張，其照片無臉部之拍攝，已無從認定
      係徐佳娟口腔照片，而照片之日期亦可從相機自行設定，
      故其真實性仍有疑問，本院亦不能以徐佳娟事後自行拍攝
      之照片及單方說詞，推翻前述行政院衛生署醫事審議鑑定
      委員會及臺北榮民總醫院依據客觀病歷所為之認定，而驟
      認被告謝佳吟曾為徐佳娟執行「連續橡皮筋（鏈）」調整
      之醫療業務。而不論「固位橡皮筋」或「口內橡皮筋」於
      客觀上均無從調整，僅有更換、佩戴之問題，已如前述。
      在無積極證據之情況下，本件又不能率斷被告謝佳吟係為
      徐佳娟進行「連續橡皮筋（鏈）」之調整，徐佳娟指稱被
      告謝佳吟曾為其進行所謂連續橡皮筋之調整而非法執行醫
      療業務乙節，應有誤會。而關於「固位橡皮筋」或「口內
      橡皮筋」之使用方式，因至今正式立法認定牙科助理之工
      作範圍，此有前引行政院衛生署98年3月5日衛署醫字第09
      80200847號函所附該署醫事審議委員會編號0000000號鑑
      定書之鑑定意見可按。而揆諸齒顎矯正學會理事會通過之
      「矯正科助理工作項目」，其認助理得在醫師的指導監督
      下協助醫師拆除結紮線、「固位橡皮圈（筋）」及取下矯
      正鋼線；在醫師的指導監督下協助醫師用結紮線、「固位
      橡皮圈（筋）」固定矯正鋼線。而「口內橡皮筋」，依齒
      顎矯正學會函文表示，則可依照醫師指令，教導病患練習
      使用（見本院卷一附上證33）。另前述臺北榮民總醫院回
      函亦表示：「口內橡皮筋」一般由矯正醫師指示患者自行
      配戴，並於每日更換。而依前引之邵儀於96年9月11日
      至本件牙醫診所錄影所得光碟影音內容所示之診療過程，
      被告宋慧玲本人仍有親自在場執行醫療業務並向徐佳娟解
      釋說明診療情形，而非放任被告謝佳吟個人自行為醫療行
      為，本院亦不能僅憑徐佳娟片面指訴，而認被告謝佳吟曾
      有未經被告宋慧玲之監督與指導而擅自為徐佳娟進行「固
      位橡皮筋」更換之醫療行為。至「口內橡皮筋」既可由患
      者自行予以更換佩戴使用，無須由牙醫師親為處置，助理
      人員當得協助或為患者更換佩戴之。而「固位橡皮筋」則
      可由牙醫助理人員在牙醫師指導監督下拆除，均如前述。
      即使被告謝佳吟出於被告宋慧玲之監督指導而協助更換徐
      佳娟口腔內之「固位橡皮筋」或「口內橡皮筋」，亦不能
      指被告謝佳娟係擅自執行醫療業務。
（十一）次查徐佳娟固於原審指證稱：「如果矯正器沒有脫落，
        被告謝佳吟就直接依照被告宋慧玲的指示幫我調整橡皮
        筋或『鐵線』到一定的進度」云云。惟依前引行政院衛
        生署98 年3月5 日衛署醫字第0980200847號函所附該署
        醫事審議委員會編號0000000 號鑑定書之鑑定意見，本
        件被告宋慧玲對於徐佳娟之牙齒矯正療程僅有「牙齒整
        平排列期」及「空間關閉期」，而未達「完成期」。而
        參照前述臺北榮民總醫院回函，被告宋慧玲於徐佳娟「
        牙齒整平排列期」矯正階段，為徐佳娟進行牙齒矯正所
        使用之矯正鐵線乃為「鎳鈦合金矯正線」，此為預鑄成
        型之矯正弓線，不能也不需要調整。再依該回函，徐佳
        娟在「空間關閉期」矯正階段時，則係使用「滑動式機
        轉」的矯正方式，此時因矯正弓線必須使用粗、硬、不
        易變形之不銹鋼線，如無特別原因，亦無須調整矯正弓
        線。據此，被告宋慧玲於徐佳娟「牙齒整平排列期」及
        「空間關閉期」矯正階段，應係分別使用「鎳鈦合金矯
        正線」之預鑄成型之矯正弓線，此種弓線不能也不需要
        調整。至「滑動式機轉」的矯正方式，其矯正弓線應為
        粗、硬、不易變形之不銹鋼線，如無特別原因，亦無須
        調整。本件遍查案內卷證，除開徐佳娟片面指稱被告徐
        佳娟曾為其調整「鐵線」云云外，對於被告謝佳吟究竟
        係如何為徐佳娟進行根本無須調整之「鎳鈦合金矯正線
        」之預鑄成型矯正弓線之調整，乃至被告謝佳吟係在何
        種特別原因或情況下，以如何方法而為徐佳娟調整以「
        滑動式機轉」矯正方式安置之粗、硬、不易變形之不銹
        鋼線等相關證據，均付諸闕如。因徐佳娟本身並非牙醫
        專業人員，容有因不解牙齒矯正之專業程序而出於誤會
        之可能，本院亦難逕憑其指訴而為被告宋慧玲、謝佳吟
        有罪之證據。至於行政院生署96年12月6 日函衛署醫字
        第0960052267號函覆意見（見同上他字第8377號偵查卷
        第22頁），雖認為「助理以牙科治療台上慢速機作齒面
        打光處理及牙科助理經醫師指示將矯正托架黏貼於齒面
        ，並綁上或調整橡皮筋之行為，係屬醫療行為」。然細
        繹前引函示意旨，係指助理不得為齒面打光之處理以及
        不得為將矯正托架黏貼於齒面並綁上或調整橡皮筋之行
        為，並非指不論何種矯正橡皮筋，助理均不得予以更換
        。而依本件案內卷證，本件尚無從認定被告謝佳吟曾出
        於被告宋慧玲之指示而為徐佳娟進行齒面打光及矯正托
        架之黏貼，亦無從認定被告謝佳吟係在未經被告宋慧玲
        之監督與指導之情況下，而擅自為徐佳娟進行「固位橡
        皮筋」之更換或有自行執行「連續橡皮鏈」調整之醫療
        業務之情事。參酌上開齒顎矯正學會之函示意見，被告
        謝佳吟縱出於被告宋慧玲之指示與監督而為徐佳娟更換
        「固位橡皮筋」或協助徐佳娟更換「口內橡皮筋」，其
        行為亦非屬非法執行醫療業務。行政院生署96年12月6
        日函衛署醫字第0960052267號函覆意見所依憑之事實情
        狀與本案有別，本院不得以之為被告宋慧玲、謝佳吟不
        利之認定。
（十二）另被告謝佳吟於偵查及原審時固曾供稱其曾為徐佳娟進
        行所謂補膠，而其於本院99年11月24日審判期日則解釋
        其當時並非為徐佳娟黏貼矯正器，因矯正器掉下來，背
        後會有殘膠，需利用噴砂機清除，牙齒表面上需要用鎢
        鋼鑽針清潔，還要經酸蝕動作，再請醫師黏貼；至補膠
        為矯正器已固定在牙齒上，沒有任何移動，僅旁邊膠水
        少了一點，順手加一點上去，讓膠水多一點等情。而就
        此行為，依本院卷附之前引中華牙醫學會100年4月1日
        中華牙醫鑫字第54號函覆本院所持意見，該會認為助理
        人員在醫師已固著於牙齒之矯正器上（旁），為補膠以
        防止矯正器之位移或掉落，加強固著矯正器之行為，並
        未直接影響牙齒排列及治療結果，應認為非屬醫療行為
        。故本院亦無從以被告謝佳吟供稱其曾為徐佳娟進行所
        謂補膠之陳述，而認被告宋慧玲、謝佳吟有公訴意旨所
        稱之違反醫師法犯行。徐佳娟雖於99年5月24日向本院
        具狀指稱其於96年9月18日回診時，表示被告謝佳吟為
        其黏矯正器，被告宋慧玲、謝佳吟人均未否認云云。惟
        細繹徐佳娟所提96年9月18日錄音光碟對話譯文，徐佳
        娟僅提及「佳吟，你上次黏的這顆」（1分26秒）、「
        佳吟幫我黏的這顆」（7分37秒）、「你每次幫我黏的
        左右不同」（9分21秒）、「你看你這樣子是不是真的
        比較低呀，這一顆」（10分55秒）等語。綜觀全部譯文
        ，徐佳娟並未明確指出係「黏」何物，而被告宋慧玲、
        謝佳吟亦從未提及徐佳娟之「矯正器」如何，無從以上
        述對話錄音認定被告謝佳吟曾為徐佳娟黏矯正器或矯正
        器托架而擅自為醫療業務之執行。另徐佳娟於本院99年
        9月20日審理時指稱臺北榮民總醫院回函所據之病歷係
        偽造云云，惟此僅屬其片面指訴，無從信為事實，本院
        無由以之為被告宋慧玲、謝佳吟不利之認定。
（十三）至於公訴檢察官雖依徐佳娟指稱其於網路上尚見與其有
        雷同經驗之人或曾在本件牙醫診所擔任助理之人員發表
        文章，足以證明被告宋慧玲有指示不具牙醫師資格之助
        理人員為患者進行牙齒矯正之醫療業務行為，於99年6
        月30日提出證據調查聲請書，請求本院斟酌調查發表文
        章者之ＩＰ位置傳喚該等發表文章者出庭作證。然檢察
        官就是項證據調查之聲請，並未依刑事訴訟法第163 條
        之1 第1 項第2 款規定，具體載明相關證人之姓名與住
        居所，僅單憑網路貼文，欲查證貼文者並傳喚相關人證
        到庭作證，已有客觀現實障礙。且觀諸本件檢察官起訴
        事實之記載，檢察官僅起訴被告宋慧玲自96年1月間某
        日起至同年9月間某日止，由被告謝佳吟依被告宋慧玲
        之指示，為陳怡文、徐佳娟從事將矯正器之托架黏貼於
        齒面及更換、調整橡皮筋等醫療業務行為，認被告謝佳
        吟此部分行為，涉犯醫師法第28條前段之未取得合法醫
        師資格，擅自執行醫療業務罪；被告宋慧玲涉教唆犯醫
        師法第28條前段之未取得合法醫師資格，擅自執行醫療
        業務罪嫌。至於被告宋慧玲、謝佳吟對於陳怡文、徐佳
        娟以外之其他患者，有無所謂教唆或擅自執行醫療業務
        之行為，未在檢察官起訴範圍內，而此與被告宋慧玲、
        謝佳吟於本案被訴之教唆或擅自對陳怡文、徐佳娟2人
        執行醫療業務罪行是否成立，於客觀上，亦欠缺必然之
        關聯性，本院認無依檢察官之聲請而為上述證據調查之
        必要。倘若檢察官認被告宋慧玲、謝佳吟除本件起訴事
        實外，尚涉有其他教唆或擅自執行醫療業務罪行，允應
        本於職權續行偵查處理，附此敘明。
六、綜上，本件依檢察官所舉證據，尚不足認定被告宋慧玲、謝
    佳吟確分別有公訴意旨所稱教唆及違犯醫師法第28條前段未
    取得合法醫師資格，擅自執行醫療業務之罪行，既不能證明
    被告宋慧玲、謝佳吟娟犯罪，揆諸前揭刑事訴訟法規定及判
    例意旨揭櫫之證據法則，本件應諭知被告宋慧玲、謝佳吟無
    罪之判決。原審對於被告宋慧玲、謝佳吟有利證據未予詳斟
    ，而為其2人有罪之判決，容有未當。被告被告宋慧玲、謝
    佳吟提起上訴，請求撤銷改判其等無罪，應認為有理由，爰
    由本院撤銷原判決，改為其2人無罪之諭知。
七、至檢察官提起上訴指稱被告被告宋慧玲為本件牙醫診所之負
    責人，因徐佳娟之牙齒咬合不正、上下排不對併有偏移、多
    處縫隙之情形，而施以治療矯正醫療，本應注意不得由不具
    醫療專業之助理為之，竟與被告謝佳吟基於共同犯意聯絡，
    而由徐佳娟依被告宋慧玲之指示，為徐佳娟從事打光齒面、
    將矯正托架黏貼於齒面、綁上或調整橡皮筋等醫療業務行為
    ，致使徐佳娟受有咬合不正等傷害，因認被告宋慧玲所為，
    並非教唆被告謝佳吟擅自執行醫療業務，而係與謝佳吟共犯
    醫師法第28條前段之罪，應以共同正犯論處。除此外，其等
    亦涉共犯刑法第284條第2項前段之業務過失傷害罪嫌，且此
    部分與被告宋慧玲、謝佳吟所涉違反醫師法部分為一行為觸
    犯數罪名之想像競合犯，為起訴效力所及，本院應併予審究
    ，並請求本院撤銷原判決，另為適當之判決等語。另臺灣臺
    北地方法院檢察署移送併案意旨（99年度偵字第1628號、71
    08號）亦認被告宋慧玲指示被告謝佳吟擅自執行醫療業務，
    由被告謝佳吟為徐佳娟從事打光齒面、將矯正托架黏貼於齒
    面、綁上或調整橡皮筋等醫療業務行為，導致徐佳娟受有咬
    合不正等傷害，被告宋慧玲、謝佳吟另共犯刑法第284條第2
    項前段之業務過失傷害罪嫌，此部分與被告宋慧玲、謝佳吟
    所涉違反醫師法部分有想像競合犯之裁判上一罪關係，請求
    本院併予審理。惟本件並查無積極證據可認被告宋慧玲、謝
    佳吟有公訴意旨所指之教唆及擅自執行醫療業務犯行，本院
    業已撤銷原判決改諭知被告2人無罪之判決，檢察官請求對
    被告宋慧玲、謝佳吟之行為改依共犯醫師法第28條前段之罪
    論處，即無可採。又本院既為被告宋慧玲、謝佳吟無罪之諭
    知，則檢察官移送併案指稱之被告宋慧玲、謝佳吟涉共犯刑
    法第284條第2項前段之業務過失傷害罪部分，自與原起訴部
    分不生裁判上一罪關係，而為起訴效力所不及，本院無從加
    以審理，應退回由檢察官另為適法之處理（徐佳娟已具狀撤
    回此部分告訴），附此敘明。
據上論斷，應依刑事訴訟法第369條第1項前段、第364條、第301
條第1項，判決如主文。
本案經檢察官侯寬仁到庭執行職務。
中    華    民    國   100    年    7     月    27    日
            刑事第二十四庭審判長法  官  李錦樑
                                法  官  朱瑞娟
                                法  官  陳恆寬
以上正本證明與原本無異。
檢察官如不服本判決，應於收受送達後10日內向本院提出上訴書
狀，其未敘述上訴之理由者並得於提起上訴後10日內向本院補提
理由書（均須按他造當事人之人數附繕本）「切勿逕送上級法院
                                書記官  黃家麟
中    華    民    國   100    年    8     月    5     日